福建金門地方法院民事判決　　　　　　　 95年度小上字第2號
上　訴　人
（即原告）　遠東國際商業銀行股份有限公司
法定代理人　乙○○
訴訟代理人　甲○○
被 上 訴人
（即被告）　丙○○
上列當事人間請求清償借款事件，上訴人對於中華民國95年8月
17日本院金城簡易庭95年度城小字第27號第一審判決不服，提起
上訴，於本院於96年1月10日言詞辯論終結，判決如下：
    主  文
原判決廢棄。
被上訴人應給付上訴人新台幣伍萬陸仟玖佰捌拾壹元，及自民國
九十五年一月二十六日起至清償日止，按年息百分之十八點二五
計算之違約金。
第一、二審訴訟費用共新臺幣貳仟伍佰元由被上訴人負擔。
    事  實
壹、上訴人方面：
一、聲明：如主文所示。
二、陳述：與原判決記載相同，茲予引用。另補稱：
（一）上訴人與訴外人山基電信股份有限公司（下稱山基公司）
      間之合作協議書肆之四「若因乙方（指山基公司）之因素
      而導致申請人（指被上訴人）要求中止契約或拒付剩餘之
      貸款本金時，乙方願無條件就所收取貸款之範圍，償還申
      請人在甲方（指上訴人）所貸款之餘額」之真意，乃以山
      基公司存續並具營運能力為前提；且係指山基公司立於保
      證人地位，使上訴人得另向山基公司求償，以督促山基公
      司對其客戶確實提供約定之服務而已，並不影響上訴人對
      被上訴人請求給付系爭貸款餘額之權利。又兩造間之信用
      貸款契約（下稱系爭貸款契約）第四條之1，已明確約定
      被上訴人不得以其與山基公司間之債務糾紛拒絕給付系爭
      貸款，並經被上訴人同意簽名，被上訴人自應承擔該交易
      風險。另上訴人與山基公司間之合作協議書第貳之二條亦
      明文「乙方與申請人之權利、義務關係或糾紛，概與甲方
      無關，應由乙方與申請人自行處理。」，原審竟曲解合作
      協議書肆之四約定之真意，驟認山基公司概括承擔被上訴
      人對上訴人所負貸款餘額清償之責；且未依民事訴訟法第
      119條適度行使闡明權，使上訴人就此形成心證之重要事
      實為適當陳述，所為之突襲性裁判，適用法規不無違誤。
（二）被上訴人與山基公司間之電信設備服務買賣契約關係，與
      兩造間之系爭貸款契約，要屬二性質不同之獨立契約。基
      於契約相對性原則，個別法律關係僅存在於個別當事人間
      ，被上訴人不得以其與山基公司間之對抗事由，向上訴人
      主張同時履行抗辯。再者，系爭貸款契約申請書之申請人
      聲明書欄第二點已明載：「申請人茲此聲明並確認已審閱
      本小額信用貸款申請書暨契約書各條款內容至少五日以上
      且於完全瞭解並同意各項約定後始簽名蓋章。」，並以紅
      字標明以為提醒。被上訴人既不爭執親自簽名其上，應認
      已瞭解其權利與義務；又被上訴人並無因其未加入山基公
      司會員，或因未向上訴人申辦系爭貸款而發生不利益，自
      不得以未賦予審閱期或顯失公平為由，抗辯系爭定型化契
      約或條款無效。
三、證據：提出合作協議書、撥款明細表、繳款紀錄、系爭契約
    申請書、攤還收息紀錄查詢單等影本各一件為證。
貳、被上訴人部分：
一、聲明：上訴駁回；第一、二審訴訟費用由上訴人負擔。
二、陳述：除與原判決記載相同者予以引用外，另補稱：
（一）上訴人與訴外人山基公司間之合作協議書肆之四明定：「
      若因乙方（指山基公司）之因素而導致申請人（指被上訴
      人）要求中止契約或拒付剩餘之貸款本金時，乙方願無條
      件就所收取貸款之範圍，償還申請人在甲方（指上訴人）
      所貸款之餘額。」，山基公司本有償還其已取得被上訴未
      使用之電訊服務費用予上訴人；況山基公司係因自己之因
      素停止營業，未完成對被上訴人之全部服務，卻已收取被
      上訴人繳納之全部費用，則依使用者付費原則，被上訴人
      未使用之部分，自不應由被上訴人付費。
（二）被上訴人與訴外人山基公司成立買賣契約後，始由山基公
      司提供空白系爭貸款契約申請書，引導被上訴人填具資料
      及簽名後；將該申請書送交上訴人核定，由上訴人匯款予
      山基公司，而山基公司則於收受匯款後方寄出貨品予被上
      訴人。顯見被上訴人與山基公司間之買賣契約與系爭貸款
      契約之關聯性，上訴人、山基公司，與被上訴人三者間為
      契約聯立關係，應「相互履行義務」。各當事人間之債務
      互相關連，一方不履行其債務時，自得主張民法第264條
      同時履行抗辯權。
（三）上訴人將貸款申請書交山基公司代辦信用貸款，此由貸款
      申請書上皆有山基公司會員代辦之簽名為證。顯見二者間
      存有一方委託他方處理事務，他方允為處理之委任關係。
      上訴人當受91年7月24日財政部台財融（四）字第
      0914000663號函釋：金融機構辦理信用貸款業務時，應慎
      選受委託機構。如因受委託機構或其雇用人員之疏失，損
      害消費者權益，金融機構仍應先對消費者負責，再依委外
      契約書向受委託機構追償之規範。茲上訴人之受委託機構
      山基公司停止營業，損害消費者權益，上訴人自應對消費
      者負責。況上訴人並未提供系爭貸款契約五日審閱期間，
      而系爭貸款契約為定型契約，其約款如第四之1條被上訴
      人不得以其與山基公司間之債務糾紛拒絕給付系爭貸款之
      約定，復對被上訴人顯失公平，依消費者保護法規定，應
      認系爭貸款契約無效。上訴人未向訴外人山基公司求償，
      反對被上訴人請求給付，其行使權利，亦違反民法第148
      條第2項規定：「行使權利，履行義務，應依誠實及信用
      方法。」之誠信原則。
三、證據：提出山基消費者自救協會95年7月2日山基自救自第
    003號函，及其附件影本各一件為證。
參、兩造不爭執事項：
一、被上訴人向上訴人貸款新台幣（下同）71,976元，分24期，
    每月繳交2,999元。被上訴人已經繳交5期，繳交日期分別為
    94年8月29日、94年9月26日、94年10月27日、94年11 月29
    日，及94年12月29日。
二、訴外人山基公司自95年元月起即未再提供服務。
肆、兩造爭執事項：
一、系爭貸款契約是否因違反消費者保護法而無效。
二、被上訴人得否以對抗山基公司之事由對抗上訴人。
三、山基公司與上訴人間合作協議書肆之四之約定，是否即謂山
    基公司概括承受被上訴人對上訴人之系爭貸款債務。
伍、得心證之理由：
一、按對於小額程序第一審裁判之上訴或抗告，非以其違背法令
    為理由，不得為之；且上訴狀內應記載上訴理由，表明原判
    決所違背之法令及其具體內容，或依訴訟資料可認為原判決
    有違背法令之具體事實，民事訴訟法第436條之24第2項、第
    436條之25分別定有明文。所謂判決有違背法令，乃指判決
    不適用法規或適用不當，為同法第468條所明定，此亦為小
    額事件之上訴程序所準用（參民事訴訟法第436條之32第2項
    ）。而「當事人依民事訴訟法第468條規定以第二審判決有
    不適用法規或適用法規不當為上訴理由時，其上訴狀或理由
    書應有具體之指摘，並揭示該法規之條項或其內容，若係成
    文法以外之法則，應揭示該法則之旨趣，倘為司法院解釋或
    本院之判例，則應揭示該判解之字號或其內容，如依民事訴
    訟法第469條所列各款事由提起第三審上訴者，其上訴狀或
    理由書應揭示合於該條款之事實，上訴狀或理由書如未依此
    項方法表明者，即難認為已對第二審判決之違背法令有具體
    之指摘，其上訴自難認為合法。」，亦有最高法院71年台上
    字第314號判例要旨可資參照。經查，上訴人以其與訴外人
    山基公司間之合作協議書肆之四之約定，並無債務承擔之意
    思表示，原審判決未探求當事人之真意，其適用法規顯有不
    當為由，提起上訴，堪認其對原審判決違背法令之情事，已
    有具體之指摘，上訴人提起本件上訴，參照上揭法條及判例
    要旨，尚無不合。
二、系爭貸款契約雖屬定型化契約，但無顯失公平之無效事由：
    上訴人起訴主張被上訴人未按月攤還貸款，應依系爭貸款契
    約給付貸款餘額及違約金；而被上訴人則抗辯系爭貸款契約
    為定型化契約，未予審閱期間，且申請人聲明書約定被上訴
    人不得以其與山基公司間之債務糾紛拒絕給付系爭貸款，復
    對被上訴人顯失公平，應屬無效。經查：
（一）按定型化契約條款，係指企業經營者為與不特定多數消費
      者訂立同類契約之用，所提出預先擬定之契約條款；而定
      型化契約，則指以企業經營者提出之定型化契約條款作為
      契約內容之全部或一部而訂定之契約，消費者保護法第2
      條第7款、第9款分別定有明文。被上訴人申請系爭貸款所
      填具之申請人聲明書及系爭貸款契約書之各項條款，均係
      上訴人與不特定多數申請分期付款之消費者訂立同類契約
      ，所提出預先擬定之契約條款，參諸上開規定，該聲明書
      及系爭貸款契約書，自屬以定型化契約條款為內容之定型
      化契約。是依同法第11條之1第1、2項，及第12條之規定
      ，上訴人應提供三十日以內之合理期間，使被上訴人審閱
      聲明書及系爭貸款契約全部條款內容，反之，則其條款不
      構成契約之內容；且若聲明書及系爭貸款契約中之條款違
      反誠信原則，對消費者顯失公平時，則屬無效。
（二）被上訴人否認審閱系爭貸款契約5日以上，然其既自認親
      自簽名於系爭貸款契約申請書，則參申請書之申請人聲明
      欄二「申請人茲此聲明並確認申請人已審閱本小額信用貸
      款申請書既契約書各條款內容至少五日以上且於完全瞭解
      並同意各項約定後始簽名或蓋章」之記載，字體雖小但劃
      線標示，有別於其他聲明事項，被上訴人簽名時應了然於
      目，當無未見或不知之理。被上訴人既已於聲明書簽名，
      又無反證以實其說。所辯上訴人未提供5日以上審閱期間
      ，無以為憑。
（三）所謂定型化契約應受衡平原則限制，係指締約之一方之契
      約條款已預先擬定，他方僅能依該條款訂立契約，否則，
      即受不締約之不利益，始應適用衡平原則之法理，以排除
      不公平之「單方利益條款」，避免居於經濟弱勢之一方無
      締約之可能，而忍受不締約之不利益（最高法院93年度台
      上字第710號判決要旨參照）。被上訴人本可依常態交易
      ，按一般使用電訊之匯率支付使用費用，其基於自身利益
      之考量，選擇山基公司電訊服務之優惠方案，而與上訴人
      簽訂系爭貸款契約，顯已非無其他締約之可能；況縱被上
      訴人不與上訴人簽訂系爭貸款契約，充其量不能享有山基
      公司之優惠方案，並無即受不締約之不利益可言，被上訴
      人簽訂系爭貸款契約書，難認與衡平原則相牴觸。至系爭
      貸款契約申請聲明書四之1，所載申請人（即被上訴人）
      不得以其與廠商（即山基公司間）之債務糾紛，作為拒繳
      任何應付貸款款項之抗辯等語，乃契約相對性之重申而已
      ，蓋契約約定，僅得約束契約當事人，契約當事人以外之
      人，如任意受他人契約約定之約束，將影響交易安全。是
      縱申請書未有該明文，其法律效果並無不同。被告辯稱系
      爭貸款契約為定型化契約，違反平等互惠原則無效，委無
      足採。
三、被上訴人不得以山基公司未提供服務之事由對抗上訴人：
    被上訴人與訴外人山基公司成立電訊服務契約，依約由被上
    訴人繳納電訊服務費予山基公司，山基公司則提供電訊服務
    予被上訴人；而兩造間之系爭貸款契約，則為信用貸款，由
    上訴人貸款與被上訴人，被上訴人分期清償借款，二契約之
    性質、內容全然不同；雖二契約之當事人均有被上訴人，但
    被上訴人在該二契約中之權利義務亦迥異，兩契約難認有何
    關聯性。至上訴人將被上訴人貸款金額撥付給訴外人山基公
    司，乃基於系爭貸款契約被上訴人指定受款人使然，要與被
    上訴人與山基公司間電信服務契約無涉，上開電訊服務契約
    與系爭貸款契約為獨立之二契約，應屬灼然。且依民法第
    264條第1項前段：「因契約互負債務者，於他方當事人未為
    對待給付前，得拒絕自己之給付。」同時履行抗辯權之規定
    ，必以因契約而互負債務者，始得為之。依兩造間之系爭貸
    款契約，上訴人交付貸款金額，已履行對被上訴人之義務，
    反之，被上訴人取得貸款金額，卻未盡分期返還之責，二者
    間僅被上訴人一方負債務，並無互負債務之情形，與同時履
    行抗辯權要件顯有未合，被上訴人不得以同時履行抗辯上訴
    人；遑論山基公司非系爭貸款契約之當事人，且上訴人與山
    基公司間之合作協議書肆之四：「若因乙方（指山基公司）
    之因素而導致申請人（指被上訴人）要求中止契約或拒付剩
    餘之貸款本金時，乙方願無條件就所收取貸款之範圍，償還
    申請人在甲方（指上訴人）所貸款之餘額。」之約定，係規
    範山基公司對上訴人之清償義務，上訴人對山基公司並無債
    務可言。上訴人不論對被上訴人或山基公司，均立於債權人
    之地位，既無對被上訴人或山基公司負任何債務，如何因契
    約負債務而接受同時履行抗辯權之行使，被上訴人主張以其
    對山基公司之事由抗辯上訴人，應屬無據。
四、山基公司與上訴人間之合作協議書肆之四之約定，無解免被
    上訴人清償上訴人貸款債務之義務：
（一）按「第三人與債權人訂立契約承擔債務人之債務者，其債
      務固於契約成立時移轉於該第三人，惟第三人與債權人訂
      立之契約，係由該第三人加入為債務人，而與原債務人就
      同一債務各負全部給付之責任者，雖學說上稱為重疊的債
      務承擔，究與民法第300條所規定之免責的債務承擔不同
      ，原債務人就其債務仍與該第三人連帶負其責任。」、「
      債務承擔，有免責的債務承擔及併存的債務承擔之別，前
      者於契約生效後原債務人脫離債務關係，後者為第三人加
      入債務關係與原債務人併負同一之債務，而原債務人並未
      脫離債務關係。」，最高法院23年上第1377號、49年台上
      字第2090號分別著有判例可參。
（二）山基公司與上訴人間之合作協議書肆之四之約定：「若因
      乙方（指山基公司）之因素而導致申請人（指被上訴人）
      要求中止契約或拒付剩餘之貸款本金時，乙方願無條件就
      所收取貸款之範圍，償還申請人在甲方（指上訴人）所貸
      款之餘額。」，就其文義，沒有承擔債務之明示，已難確
      認山基公司有承擔被上訴人貸款債務之意思；遑論山基公
      司與上訴人合作協議書簽定於民國94年2月21日，而兩造
      間之系爭貸款契約則於同年7月13日始成立，有該二份契
      約在卷可參，山基公司當無於被上訴人債務未成立前，即
      行承擔被上訴人尚未發生之債務之理。且依「第三人與債
      權人訂立契約承擔債務人之債務者，其債務於契約成立時
      ，移轉於該第三人。」（參民法第300條）免責債務承擔
      之法律效果，則被上訴人於合作協議書成立時，既已免責
      於前，又何需簽訂系爭貸款契約，並繳納5期分期貸款。
      是縱山基公司願就其收取貸款之範圍，清償申請人之貸款
      ，有承擔被上訴對上訴人貸款債務之意思，亦屬併存之債
      務承擔。參照上開判例要旨，原債務人即被上訴人就其債
      務應與山基公司連帶負其責任，被上訴人仍無免其清償貸
      款之責。
（三）至被上訴人援引財政部91年7月24日財政部台財融（四）
      字第0914000663號函釋：「金融機構辦理信用貸款業務時
      ，應慎選受委託機構。如因受委託機構或其雇用人員之疏
      失，損害消費者權益，金融機構仍應先對消費者負責，再
      依委外契約書向受委託機構追償。」之規範意旨，主張上
      訴人應向其受託機構山基公司求償。然上開函釋之文義，
      應指受託機構或其雇用人代辦信用貸款業務疏失，致令消
      費者之權益受損而言；而本件被上訴人權益受損乃緣於山
      基公司停止其電訊服務之營運所致，要非因山基公司代辦
      信用貸款而生，當無上開函釋之適用，附此敘明。
五、綜上，被上訴人既無解其清償之責，又不得以其對抗山基公
    司之事由對抗上訴人，從而上訴人依系爭貸款契約第7條及
    第6條，請求被上訴人給付貸款餘額56,981元，即自95年1月
    26 日起至清償日止，按年息百分之18點25（即日息萬分之5
    ）計算之違約金，應認有據。原審判決所為上訴人敗訴之判
    決，自有未洽，上訴意旨指摘原判決不當，求予廢棄改判，
    為有理由。本院爰廢棄原判決，改判如主文第2項所示，並
    確定如主文所示金額之訴訟費用由被上訴人負擔。
六、兩造其餘攻擊防禦方法及舉證，對判決結果不生影響，爰不
    逐一論述，併此敘明。
七、據上論結，本件上訴為有理由，依民事訴訟法第436條之32
    第2項、第450條、第78條、第436條之32第1項、第436條之
    19第1項，判決如主文。
中　　華　　民　　國　　96　　年　　1 　　月　　24　　日
                  民事庭  審判長法　官　康樹正
                                法  官  林慶郎
                                法  官  魏玉英
上正本證明與原本無異。
本件不得上訴。
中　　華　　民　　國　　96　　年　　1 　　月　　24　　日
                       　        書記官　許永溪
